臺灣高等法院刑事判決　　　　　　　　100年度上易字第209號
上　訴　人
即 自訴 人　學勤文理短期補習班
　　　　　　即邱俊文
代　理　人　王子文律師
被　　　告　趙平南
上列上訴人因被告妨害名譽案件，不服臺灣臺北地方法院99年自
字第110 號，中華民國99年12月30日第一審判決，提起上訴，本
院判決如下：
    主  文
原判決撤銷，發回臺灣臺北地方法院。
    理  由
一、上訴人即自訴人自訴意旨略以：被告趙平南為臺北市教育局
    社教科科長，自訴人為設於臺北市○○街17號6 樓之5 之補
    習班。緣被告於民國99年8 月13日在未經查證下即對媒體表
    示，自訴人坐落臺北市○○街之班址不安全將輔導退費等情
    ，惟該班班址所在地，係於98年8 月14日申請分戶，並於99
    年4 月28日完成室內裝修消防安全設備竣工查驗，並已取得
    室內裝修合格證明書，及有建築師查驗合格證明書，是以當
    時該班址本身並無不安全之情事。然被告竟向媒體公然表示
    該班址「再好的裝潢和名師都抵不過安全」，並對外表示「
    補習班有安全疑慮，可要求全額退費」、「將督導補習班全
    額退費」，其言論在客觀上已對當時設在該班址之自訴人構
    成名譽之貶損，構成刑法第310 條第1 項之誹謗罪等語。
二、原判決略以：本件自訴人學勤文理短期補習班為合夥性質，
    並非公司或其他種類之法人，此有自訴代理人陳述在卷可查
    （見原審卷第18頁），又經核對本件自訴狀上當事人欄內確
    係書以「自訴人：學勤文理短期補習班」、「法定代理人：
    邱俊文」，書狀最末頁亦蓋用「學勤文理短期補習班」、「
    邱俊文」之印章，足認本件自訴人確係屬非法人團體之「學
    勤文理短期補習班」無誤，自訴人既未具獨立之人格，應認
    不得提起自訴。從而為自訴不受理之諭知。
三、上訴意旨略以：學勤文理補習班登記為獨資乙節，原審證七
    有關室內裝修合格證明已明載聲請人為邱俊文，已徵其事實
    ，另觀諸學勤文理補習班之立案登記，其中設立人、班主任
    、代表人、共同設立人等欄，均明載僅有邱俊文一人，足徵
    學勤文理補習班之法律人格與邱俊文實屬同一。至於原審判
    決雖以學勤文理補習班為合夥乙節駁回所提自訴，惟此節所
    稱合夥實為隱名合夥，依民法第704 條第2 項規定及最高法
    院42年度台上字第434 號判例，此節僅為內部關係，並不影
    響學勤文理補習班對外關係上為邱俊文一人事業之事實，是
    以本件所提自訴並無不法，原審判決逕行駁回自訴人所提自
    訴，顯屬違誤，應予撤銷，發回原審法院繼續審理等語。
四、經查：原審認定本件自訴人為學勤文理短期補習班固非無見
    ，惟本件自訴狀上當事人欄內之記載方式雖為「自訴人：學
    勤文理短期補習班」、「法定代理人：邱俊文」，而自訴人
    之代理人王子文律師於原審法官訊以學勤文理短期補習班是
    公司形式嗎？代表人是誰？時，係陳稱：學勤文理短期補習
    班是合夥，代表人是邱俊文等語（見原審卷第18頁），然觀
    諸本件自訴狀所附據以作為自訴事實證據之建築物室內裝修
    合格證明（見原審卷第12頁），其中申請人為邱俊文，而裝
    修地址係自訴人所設之許昌街17號6 樓之5 ，基此，前揭自
    訴人之代理人王子文律師所述自訴人是合夥，其合夥性質究
    係為何？已非無疑，復佐以自訴人上訴狀所附之查詢立案補
    習班詳細資料（即上證一）所載內容，基本資料區：「補習
    班名稱：學勤文理補習班、地址：許昌街17號6 樓之5 」，
    負責人資料區：「設立人（代表）姓名：邱俊文、班主任及
    共同設立人班主任姓名：邱俊文」等情，則認本件自訴人係
    學勤文理短期補習班或學勤文理補習班即邱俊文？不無研酌
    之餘地，而此攸關自訴人是否具有法律上人格而得以提出本
    件自訴，自應予究明。原審未審究上開本件自訴狀所附之建
    築物室內裝修合格證明等相關書面，及未及參酌自訴人所提
    出之查詢立案補習班詳細資料，逕以前揭自訴人之代理人於
    原審所陳，及自訴狀上當事人欄內之記載方式，即認定本件
    自訴人係學勤文理短期補習班，似非無依據卷內之相關登記
    書面資料，予以確認本件自訴人究係為何人？以何名義提起
    本件自訴？本件自訴狀上當事人欄內自訴人之記載方式，是
    否與自訴人之本意相符？等節之必要。
五、綜上，原審對於上情未予審究，遽以本件自訴人未具獨立之
    人格，不得提起自訴，因認自訴人提出之自訴不合法，而為
    自訴不受理之判決，容有未合。自訴人上訴意旨執此指摘原
    判決不當，尚非無理由，自應由本院將原判決撤銷，發回原
    審法院查明後另為妥適之處理，並不經言詞辯論為之。
據上論斷，應依刑事訴訟法第369條第1項但書、第372條，判決
如主文。
中    華    民    國   100    年    2     月    14    日
                    刑事第十二庭審判長法  官  蔡永昌
                                      法  官  蘇隆惠
                                      法  官  王美玲
以上正本證明與原本無異。
不得上訴。
                                      書記官  蔡儒萍
中    華    民    國   100    年    2     月    14    日